【裁判字號】    94,訴,1765
【裁判日期】    950731
【裁判案由】    偽造有價證券等
【裁判全文】
臺灣板橋地方法院刑事判決              94年度訴字第1765號
公  訴  人  臺灣板橋地方法院檢察署檢察官
被      告  乙○
選任辯護人  賴玉梅律師
            周福珊律師
上列被告因偽造有價證券等案件，經檢察官提起公訴（93年度偵
字第18108 號），本院判決如下：
    主  文
乙○無罪。
    理  由
一、公訴意旨略以：被告乙○意圖為自己不法所有及行使偽造有
    價證券之犯意，先於民國93年2 月間，在台北縣樹林市○○
    路68號1 樓住處，竊取甲○○所有之空白支票5 張（付款人
    為樹林市農會信用部，支票號碼分別為FA0000000 號、FA00
    00000 號、FA0000000 號、FA0000000 號及FA0000000 號）
    ，並盜蓋甲○○之印文於其上，復委由其不知情之女丙○○
    在支票號碼為FA0000000 號、FA0000000 號、FA0000000 號
    及FA0000000 號之空白支票四紙上，分別填寫票面金額為新
    台幣（下同）15萬元、10萬元、10萬元及15萬元；發票日期
    為93年9 月10日、93年9 月6 日、93年9 月7 日及93年9 月
    10日，復於93年9 月13日持前揭支票前往板信商業銀行後埔
    分行提示，足生損害於甲○○，嗣甲○○經樹林市農用信用
    部通知前揭票遭竊，始知悉上情。因認被告乙○所為係犯刑
    法第201 條第1 項行使偽造有價證券罪及第320 條第1 項之
    竊盜罪嫌。
二、按犯罪事實應依證據認定之，無證據不得認定其犯罪事實，
    ；又不能證明被告犯罪者，應諭知無罪之判決，刑事訴訟法
    第154 條第2 項、第301 條第1 項分別定有明文。又刑事訴
    訟上證明之資料，無論為直接或間接證據，均須達於通常一
    般之人均不致有所懷疑，而得確信其為真實之程度，始得據
    為有罪之認定，若其關於被告是否犯罪之證明未能達此程度
    ，而有合理懷疑之存在，致使無從形成有罪之確信，根據「
    罪證有疑，利於被告」之證據法則，即不得遽為不利被告之
    認定，亦有最高法院76年度臺上字第4986號判例可稽。其以
    情況證據（即間接證據）斷罪時，尤須基於該證據在直接關
    係上所可證明之他項情況事實，本乎推理作用足以確證被告
    有罪，方為合法，不得徒憑主觀上之推想，將一般經驗有利
    被告之其他合理情況逕予排除，此觀諸最高法院32年上字第
    67 號 判例意旨亦彰彰甚明。次按，告訴人之告訴，係以使
    被告受刑事訴追為目的，是其陳述是否與事實相符，應調查
    其他事實以資審認，始得為不利被告之認定，最高法院52年
    度臺上字第1300號著有判例可資參照。
三、本件公訴人認被告乙○涉有竊盜、偽造有價證券等罪嫌，無
    非以上揭事實，業據告訴人甲○○指證明確，且有前開FA36
    2727號、FA0000000 號、FA0000000 號及FA0000000 號之支
    票影本及退票理由單影本各4件附卷可證云云，資為依據。
四、訊據被告堅決否認有上揭犯行，辯稱：伊與告訴人甲○○原
    為夫妻關係，伊於92、93年間在臺北縣樹林市○○路151 號
    經營茶藝館，因伊本人不識字，茶藝館又需要使用支票，所
    以用甲○○的名義去向樹林市農會信用部申請支票來用，這
    些支票都是茶藝館要用的；告訴人甲○○與伊婚姻期間並沒
    有其他工作，只是在茶藝館幫忙，都是向伊拿錢，並沒有其
    他收入，兌現支票的資金也都是由伊負責，伊並沒有必要去
    偷支票用；系爭支票號碼為FA0000000 號、FA0000000 號、
    FA0000000 號、FA0000000 號及FA0000000 號等5 張支票，
    都是甲○○蓋好印章交給伊使用的，伊不會寫字，所以叫女
    兒丙○○填寫日期和金額，伊並沒有偷支票，也沒有偽造有
    價證券等語。
五、經查，本件告訴人向樹林市農會信用部所申領之支票係供被
    告乙○經營前開茶藝館業務所用，支票雖由甲○○具名簽發
    ，惟均係由被告乙○負責提供資金存入前開支票帳戶以利執
    票人之提示；且告訴人甲○○與被告乙○同居期間，除於前
    揭茶藝館幫忙外，別無其他工作及收入，經濟來源均由被告
    乙○供給等情，有下列事證可資證明：
    (一)告訴人即證人甲○○於本院審理中證稱：我和乙○同居在
      一起共有六、七年，92年間有結婚，後來在92年間又離婚
      ；我有在樹林市農會申請支票使用，因為大約在90年左右
      ，被告乙○在樹林市○○路151 號有開一家茶藝館，因為
      被告乙○不識字，所以她請我去申請支票，她說這樣比較
      方便，我幫被告乙○茶藝館的營業，錢都是乙○在管；前
      開支票是乙○告訴我要用，再由我開票，我開票是因為經
      營茶藝館要使用，開票以後都由被告負責兌現；前開支票
      除了供茶藝館使用外，很少作其他目的使用；我與被告同
      居期間，除在茶藝館幫忙外，並無其他工作及收入，我是
      向被告拿零用錢，一個月大約3 萬元以上等語（見本院卷
      第82、85-86 、89-91 頁）
    (二)證人丙○○於本院審理時證稱：我是被告乙○的女兒，被
      告與告訴人甲○○曾經同居約七年，系爭甲○○的支票本
      來就是供前揭茶藝館經營使用，並不是供甲○○個人使用
      ，我於90年至93年有在上開茶藝館擔任會計的工作，平常
      付貨款就要甲○○開票，有時甲○○忙碌，也會把票蓋好
      章要我自己填寫金額及日期，這種情形大概有10次左右，
      票款都由被告乙○拿錢給我、或者甲○○去兌現，基本上
      這些支票都是被告在使用，甲○○只是保管及代開支票而
      已；就我所知，甲○○也曾將支票用作私人用途，但那些
      私人用途的票開出去後，甲○○仍然是向被告拿錢去兌現
      ，甲○○會騙被告說那些票是茶藝館的貨款；甲○○與被
      告同居期間，都沒有工作，都是向被告拿錢，被告還要幫
      甲○○償還債務；本案系爭5 張票據，都是被告拿給我填
      寫金額及日期的，拿來的時候上面已經有蓋甲○○的印章
      ，我有依被告的指示填載其中4 張，我不會懷疑被告為何
      會拿這些支票叫我填寫，因為我並沒有跟被告乙○及甲○
      ○住在一起，我一直反對被告和甲○○交往，因為被告比
      甲○○大十幾歲，會被人家說閒話，所以被告乙○平常也
      不跟我說她和甲○○之間的事，被告和甲○○私底下怎麼
      聯絡我也不清楚等語（見本院卷第97-101、103 、106 頁
      ）。
    (三)證人丁○○於本院審理時證稱：我是被告乙○的鄰居，被
      告和甲○○有結過婚又離婚，甲○○就住在被告家裡，生
      活費可能是被告給的；我知道甲○○有用支票，是因為被
      告有開茶藝館要用；甲○○有拿客票來向我借錢，有時借
      幾萬元，有時借十幾萬元，如果跳票被告會替甲○○還錢
      給我，因為甲○○沒有經濟來源，所以我都找被告乙○拿
      錢，甲○○曾經跳票好幾次；雖然甲○○沒有工作，但因
      為甲○○和被告住在一起，甲○○跳票之後被告都會解決
      ，所以我肯繼續借，被告與甲○○分手前就有替甲○○還
      我錢，分手後到現在仍然陸續在還等語（見本院卷第111-
      116 頁）。
    (四)證人陳顏瑛瑛於本院審理中證稱：我認識被告及甲○○，
      他們夫妻在開茶藝館，我有為自己和為我朋友向被告及甲
      ○○借錢，我都是找甲○○講，借錢的來源則都是被告乙
      ○在出，就我所知，甲○○常向被告乙○拿錢，我看他們
      夫妻住在一起，有時甲○○要買煙、買檳榔都會向被告乙
      ○拿錢，我在旁邊都有看過等語（見本院卷第117-120 頁
      ）。
    (五)由上開證人等人之證言可知，本案系爭由告訴人甲○○向
      樹林市農會信用部申領之支票，名義上之發票人固為甲○
      ○，實際上該等支票均係供被告乙○作為交易上使用，亦
      由被告乙○負責提供資金維持支票帳戶內之存款足夠以避
      免跳票。且告訴人甲○○於與被告同居期間，並無工作，
      亦無被告以外之經濟來源，因此甲○○本身根本沒有使用
      支票之必要，亦根本無資力支付簽發支票所需兌現之資金
      款項。從而，被告乙○辯稱：系爭支票均係供其本人經營
      茶藝館所用，票款亦均由其本人支付，其本人並無必要盜
      用原本即供其本人使用之支票等語，核與常情無違，應屬
      可信。
六、又本件告訴人甲○○雖堅詞指稱：其本人確定於93年2 月14
    日已與被告乙○分手，並自該日起與現在的配偶林青慧同住
    ，不可能再把支票交給被告，其本人也未曾在本案系爭5 紙
    空白支票上蓋章後交予被告；且其本人既已於93年2 月14日
    與被告分手，亦不可能同意被告於同年9 月間提示本案系爭
    支票；是本件被告確係偷竊其支票並、盜蓋其印章以開票云
    云。惟查：
    (一)本件被告辯稱：其本人與甲○○並非於93年2 月14日即分
      手，甲○○事後還有拿她的錢帶其他女人（即林青慧）去
      大陸玩，後來甲○○因為有其他女人的關係才與其本人分
      手等語。本院訊據告訴人甲○○固坦承向被告拿了10多萬
      元去大陸玩，也有帶林青慧同行等情，惟矢口否認其係於
      93年2 月14日之後才帶林青慧去大陸玩，而稱稱其係於92
      年5 、6 月間帶林青慧去大陸玩，而自93年2 月14日其與
      被告分手後，不可能再向被告拿錢，後來其係與林青慧去
      花蓮玩，沒有去大陸玩云云（見本院卷第91-92 頁）。惟
      本院依職權函詢內政部警政署入出境管理局，發現告訴人
      甲○○及林青慧確同時於92年8 月16日出境、同年月25日
      入境；又同於93年2 月13日出境、同年月28日入境，此有
      該局95年7 月10日境信雲字第09510530940 號函附入出國
      日期證明書二紙在卷可按（見本院卷第132-134 頁）。與
      告訴人前揭所稱其與林青慧是在92年5 、6 月間一同去大
      陸玩云云，顯然不符；且告訴人及林青慧既係於93年2 月
      13日同時出境，迄同年月28日始再入境，則告訴人甲○○
      豈有可能於93年2 月14日在境外與被告乙○正式分手？由
      此足見告訴人之指訴實有諸多不實之處，其憑信性容有可
      疑。
    (二)次查，本件告訴人既對被告乙○提出偷竊及偽造有價證券
      之告訴，其自應深悉其遭人偽造之支票原本，係為本案最
      重要之證物，需加以妥善保存為是；且系爭支票五紙中，
      票號為FA0000000 號之支票上發票人欄除蓋有甲○○之印
      文外，尚蓋有不明指印一枚，若該枚指紋可證明係屬告訴
      人甲○○所有，則該支票顯係告訴人本人親自蓋用指印，
      據此即可判斷甲○○指訴被告乙○盜用其印章一節應屬不
      實。因此，鑑定上開支票上之指紋究為何人所有，允為本
      案判斷告訴人指訴是否屬實及被告是否有罪之關鍵之證據
      之一。詎告訴人甲○○竟始終不願提供上開支票原本供本
      院調查，經本院依職權向臺北縣樹林市農會函調系爭支票
      原本，該會函覆本院稱：系爭支票5 紙已由其信用部剪去
      票頭，其餘部份交告訴人甲○○領回（見本院卷第24、26
      頁）；故本院再通知甲○○攜帶前開支票原本到庭，甲○
      ○於到庭後，在本院訊問時竟答以：支票原本交給台北縣
      樹林分局三組洪小隊長，因為洪小隊長有打電話給被告，
      被告有將支票原本交給洪小隊長，我到三組時，警員有拿
      影印的支票給我看，三組並沒有將票還給我，只有拿影本
      給我看云云（見本院卷第30頁）；嗣本院又以公務電話詢
      問告訴人甲○○，臺北縣政府警察局樹林分局93年10月12
      日已有其領回系爭支票五紙之具領單（見偵查卷第19頁）
      ，上揭支票原本究於何處？告訴人甲○○始答以：因為之
      前有搬家，所以弄丟了云云（見本院卷第32頁）；末查，
      甲○○於本院審理中復證稱：「（問：）本件支票涉及偽
      造有價證券犯罪，你為何把支票原本弄丟？（答：）因為
      我將回條送回去樹林市農會的時候，票頭我給農會剪掉了
      ，我把票放在家裡，後來因為我93年4 月份搬家，我從板
      橋市○○路○ 段搬到樹林市○○街8-1 號9 樓，我就找不
      到了云云。」（見本院卷第96頁）；惟本件系爭支票四紙
      之票載發票日均係於93年9 月間，告訴人甲○○亦自陳其
      係於93年9 月間因系爭支票遭人提示，始得知支票遭人盜
      用云云；是告訴人甲○○豈有可能早於93年4 月份搬家時
      ，即將上揭支票原本弄丟之可能？顯見告訴人甲○○此部
      分之證述顯然不實在。其故意不提出上開支票原本供本院
      調查，反而一再反覆編詞謊稱支票原本未經領取或遺失，
      顯有可議之處，是其於本案中對被告乙○之指訴是否可信
      ，實令人深感懷疑。
    (三)再查，本件告訴人於本院審理中復證稱：系爭支票5 紙係
      其於93年2 月間遺失，我在93年9 月7 日才發現，之前在
      93 年5、6 月左右，江金鳳有跟我說我的支票被偷了，被
      告有拿我的票到處炫耀，但是我不信，也沒有查支票是否
      遺失，一直到93年9 月7 日被告提示支票我才知道云云。
      惟本案中告訴人甲○○向樹林市農會所申領之支票之實際
      使用人及負責提供資金兌現之人均係被告乙○，此為諸多
      證人所知，已如前述，是被告有何拿支票炫耀之必要？況
      且，告訴人既稱早於93年2 月14日即與被告正式分手，沒
      有同住一處，又於同年5 月間聽聞江金鳳稱被告有竊取其
      支票之訊息，而支票簿又在告訴人持有中，查證支票是否
      遺失無非舉手之勞，毫無困難之處，告訴人竟稱其因單純
      不相信流言，所以就支票失竊之事不加查證云云，凡此，
      均顯與常情有違，不足採信。
    (四)末查，本件告訴人甲○○與被告乙○同居6 、7 年，期間
      除於被告所營茶藝館幫忙外，別無工作，經濟來源均由被
      告供應，乙○尚為被告購買汽車一部，並將其女兒丙○○
      名下之房屋過戶登記予甲○○，此均為告訴人甲○○所自
      承。而告訴人於與被告同居中，竟兩度與女子林青慧（現
      為甲○○之配偶）出國旅遊，已認定如前，所為已殊屬可
      議。詎告訴人甲○○於本案發生後，竟又向證人陳顏瑛瑛
      陳稱：被告有錢請律師，卻不來和其本人談和解，不然叫
      被告拿三百萬元出來解決等語，此已據證人陳顏瑛瑛到庭
      證述明確（見本院卷第119 頁）。雖證人陳顏瑛瑛復另證
      稱：甲○○上開話語係在路上遇到閒聊時私底下開玩笑說
      的，並沒有要我轉達這個意思給被告云云。惟本件若非證
      人陳顏瑛瑛透露此一訊息予他人或被告，而使被告因而得
      知，辯護人又豈有相關訊息於主詰問證人陳顏瑛瑛時如此
      提問？可見甲○○向證人陳顏瑛瑛所稱要被告拿出三百萬
      元來解決本案之事，是否如證人陳顏瑛瑛所言僅屬玩笑話
      而已，容有斟酌之餘地。綜上可見，本件告訴人甲○○之
      人格並非高尚，且與被告乙○有諸多情感及金錢之糾葛，
      其指訴被告乙○有本件竊盜及偽造有價證券云云，實難以
      排除其有誣攀被告之可能。
七、綜上所述，本件告訴人甲○○之指訴有諸多瑕疵可指，實非
    可信；而被告乙○所辯則與常情無違，較為可採。是本院自
    無從徒憑告訴人甲○○片面之指述，遽認被告乙○有公訴人
    所指之竊盜及偽造有價證券犯行，此外，本院復查無其他積
    極證據足資證明被告有何犯行，揆諸首開說明，因不能證明
    被告犯罪，自應為無罪之諭知。至本件告訴人甲○○提起
    本件告訴是否涉及誣告罪責，宜由檢察官另行查處，附此敘
    明。
據上論斷，應依刑事訴訟法第301條第1項，判決如主文。
本件經檢察官林俊儀到庭執行職務。
中    華    民    國    95    年    7     月    31    日
                  刑事第五庭審判長法  官  陳坤地
                                  法  官  李麗珠
                                  法  官  許映鈞
以上正本證明與原本無異。
如不服本判決，應於送達後10日內向本院提出上訴狀（須附繕本
）。
                                  書記官  呂苗澂
中    華    民    國    95    年    7     月    31    日


司法院資訊處製作；財團法人民間司法改革基金會備份。
